【裁判字號】    95,上,559
【裁判日期】    950920
【裁判案由】    拆屋還地
【裁判全文】
臺灣高等法院民事判決                   95年度上字第559號
上  訴  人  乙○○○
訴訟代理人  呂傳勝律師
被上訴人    甲○○○
訴訟代理人  李宏文律師
上列當事人間拆屋還地事件，上訴人對於中華民國95年5月17 日
臺灣桃園地方法院94年度訴字第715號第一審判決提起上訴，經
本院於95年9月6日言詞辯論終結，判決如下：
    主  文
原判決廢棄。
被上訴人應將坐落桃園縣中壢市○○○段舊社小段一五九之一一
地號土地上之建物拆除，將土地返還上訴人。
第一、二審訴訟費用由被上訴人負擔。
本判決所命給付，於上訴人供擔保新台幣捌拾柒萬元後得假執行
，但被上訴人如於假執行程序實施前，以新台幣貳佰陸拾萬元
為上訴人預供擔保，得免為假執行。
    事實及理由
一、上訴人起訴主張：坐落桃園縣中壢市○○○段舊社小段 159
    之11地號土地，地目建，面積40平方公尺（下稱系爭土地）
    ，係自同段之159 地號所分割轉載，原係黃曾緞妹所有，民
    國（下同）50年10月11日以買賣為原因移轉登記予其子黃英
    添，黃英添於54年1月2日贈與其妻乙○○○即上訴人，並於
    同年 5月22日辦妥移轉登記。惟被上訴人所有之門牌號碼桃
    園縣中壢市○○路○段26號房屋無權占用系爭土地全部，上
    訴人自得請求被上訴人拆屋還地。爰依民法第七百六十七條
    規定，求為判決：(一)被上訴人應將系爭土地上之建物拆除，
    將系爭土地返還上訴人。(二)願供擔保請准宣告假執行。（原
    審為上訴人敗訴之判決，上訴人聲明不服）並上訴聲明：(一)
    原判決廢棄。(二)被上訴人應將系爭土地上之建物拆除，將系
    爭土地返還上訴人。(三)願供擔保請准宣告假執行之判決。
二、被上訴人則以：被上訴人之父范姜文祿於民國41年4月28日
    ，向訴外人黃英添之母黃曾緞妹購買桃園縣中壢市○○○段
    舊社小段157地號土地應有部分222/2311（下稱157地號土地
    ），迄至55年間范姜文祿與系爭土地之原所有權人黃英添簽
    訂交換契約書，以 157地號土地與系爭土地交換實際使用面
    積，被上訴人繼受其父范姜文祿占有系爭土地建築房屋，係
    屬有權占有。又系爭土地上之建物，於41年即已存在，被上
    訴人於74年間將其改建為鐵皮屋並居住多年，於88年間再行
    花費新台幣（下同）3,200,000元改建為磚造房屋，於90 年
    間完工，上訴人對於系爭建物之存在從未爭執異議，且因上
    訴人欲請求返還之土地僅10坪，所得利益極少，而被上訴人
    卻須將耗資3,200,000 元興建之磚造房屋全部拆除，蒙受甚
    大之損失，顯見上訴人之請求係以損害他人為主要目的，為
    權利濫用等語，資為抗辯。並答辯聲明：(一)上訴駁回。
    (二)如受不利判決，願擔保宣告請准免為假執行。
三、上訴人主張系爭土地係自同段之 159地號所分割轉載，原係
    黃曾緞妹所有，50年10月11日以買賣為原因移轉登記予其黃
    英添，黃英添於54年1月2日贈與其妻乙○○○即上訴人，並
    於同年 5月22日辦妥移轉登記之事實，業據提出土地登記謄
    本及土地所有權狀為證，且為被上訴人所不爭執，堪信為真
    正。又系爭土地上有被上訴人所興建之門牌號碼桃園縣中壢
    市○○路○段26號房屋（下稱系爭建物），亦經原審法院會
    同中壢地政事務所人員履勘現場，測量屬實，有勘驗測量筆
    錄及複丈成果圖在卷可稽（見原審卷第43至47頁），復為被
    上訴人所不爭執，亦堪信為實在。又上訴人主張系爭建物無
    權占用系爭土地全部，依民法第七百六十七條規定，上訴人
    自得請求被上訴人拆屋還地等語，惟為被上訴人所否認，並
    以上述情詞置辯。是以本件兩造之爭點在於：系爭土地是否
    為被上訴人交換取得？被上訴人占有上訴人所有系爭土地興
    建房屋有無占有之權源？上訴人請求被上訴人拆屋還地是否
    違反權利濫用禁則及誠信原則？茲分述之。
四、系爭土地是否為被上訴人交換取得？被上訴人占有上訴人所
    有系爭土地興建房屋有無占有之權源？
  (一)按「當事人主張有利於己之事實者，就其事實有舉證之責任
    。」民事訴訟法第277 條前段定有明文。故以無權占有為原
    因，請求返還所有物之訴，苟被告對原告就其物有所有權之
    事實，已無爭執，而僅以非無權占有為抗辯者，原告於被告
    無權占有之事實，不負舉證責任，應由被告就其抗辯有如何
    權源占有之事實負舉證之責任。如被告不能證明，應認原告
    之請求為正當。次按「買賣契約僅有債之效力，不得以之對
    抗契約以外之第三人。因此在二重買賣之場合，出賣人如已
    將不動產之所有權移轉登記與後買受人買受人縱已占有不動
    產，後買受人仍得基於所有權請求前買受人返還所有物，前
    買受人即不得以其與出賣人間買賣關係，對抗後買受人。」
    、「買賣契約僅有債之效力，不得以之對抗契約以外之第三
    人。」最高法院著有八十三年台上字第三二四三號、二十年
    上字第二四○五號判例。
  (二)查被上訴人對上訴人就系爭土地有所有權之事實，並不爭執
    ，已如上所述，故被上訴人以其非無權占有為抗辯，即應由
    被上訴人就所抗辯有如何權源占有之事實負舉證之責任。而
    被上訴人雖提出土地壹部賣渡證書、收據、桃園縣政府印發
    土地壹部買賣契本契、共有土地所有權狀、交換契約書等件
    影本，辯稱系爭土地係其先父范姜文祿以所購買之 157地號
    土地，與上訴人之前手即系爭土地之原所有權人黃英添所交
    換，故其占有系爭土地興建房屋係繼受其先父范姜文祿之占
    有，屬有權占有等語，然為上訴人所否認。
  (三)經查系爭土地係由同段 159地號所分割轉載，原係黃曾緞妹
    所有，於50年10月11日以買賣為原因移轉登記予其子黃英添
    ，黃英添嗣於54年1月2日再贈與其妻子乙○○○即上訴人，
    並於同年 4月22日辦妥移轉登記，有桃園縣中壢地政事務所
    95年 2月21日中地登字第0950001647號函檢附之歷年異動沿
    革謄本在卷可參（見原審卷第129至140頁），故黃英添在55
    年 6月15日簽訂系爭交換契約書時，已非系爭土地之所有權
    人，被上訴人既未舉證證明系爭交換契約書之真正，而上訴
    人又非簽訂系爭交換契約書之當事人，自難憑系爭交換契約
    書即認兩造有交換土地之事實。再參以被上訴人所指用以交
    換系爭土地之157地號土地，「於53年間因分割增加157之21
    地號，又 157之21地號於81年間因徵收移轉登記予桃園縣中
    壢市（管理者：桃園縣中壢市公所），嗣後 157地號土地所
    有人范姜文祿死亡，於85年間繼承移轉登記予被上訴人、范
    姜新圳二人，並於86年間分割新增 157之56地號及辦理共有
    物分割登記，被上訴人、范姜新圳二人因而取得15 7之56地
    號持分各二分之一，…。」有桃園縣中壢地政事務所94年10
    月5日中地登字第 0940008440號函及土地登記謄本可參（見
    原審卷第66至86頁），亦可見范姜文祿並未將 157地號土地
    交付黃英添或上訴人使用，除占用系爭土地外，猶就 157地
    號土地辦理徵收補償及繼承、分割等事宜，此益加可證兩造
    間並無交換土地之事實。
  (四)退而言之，縱認系爭交換契約書為真正（僅係假設），因系
    爭交換契約書為一債權契約，僅具債權效力，不得以之對抗
    契約以外之第三人。上訴人在被上訴人依系爭交換契約書取
    得系爭土地之所有權移轉登記前，既已因贈與取得系爭土地
    之所有權，則依上述判例意旨所示，被上訴人自不得以系爭
    交換契約書對抗上訴人。是被上訴人辯稱其係繼受其父范姜
    文祿基於系爭交換契約書有權占有系爭土地云云，即不足採
    。
五、上訴人請求被上訴人拆屋還地是否違反權利濫用禁則及誠信
    原則？
  (一)按「民法第一百四十八條係規定行使權利，不得以損害他人
    為主要目的，若當事人行使權利，雖足使他人喪失利益，而
    茍非以損害他人為主要目的，即不在該條所定範圍之內。」
    最高法院著有四十五年台上字第一○五號判例可稽。又「所
    有人，於法令限制之範圍內，得自由使用、收益、處分其所
    有物，並排除他人之干涉。」民法第765條亦定有明文，故
    所有權有對世之效力，所有權人於其所有物被他人占用時，
    縱未提出異議，要無因此喪失其所有權之理（最高法院著有
    十八年上字第一九○二號判例意旨參照）
  (二)查，系爭土地係位於桃園縣中壢市區內之建地，面積40平方
    公尺，公告現值為每平方公尺65,825元，總價 2,633,000元
    ，有土地謄本可稽，其價值不可謂不高，歷年之地價稅均由
    上訴人繳納，亦有地價稅繳款書、地價稅課稅明細表在卷可
    參（見本院卷第31、32頁），惟系爭土地因遭被上訴人無權
    占有建築房屋居住，致上訴人無法自由使用、收益，損失甚
    大。按民法第767條規定：「所有人對於無權占有或侵奪其
    所有物者，得請求返還之。對於妨害其所有權者，得請求除
    去之。」系爭土地雖於41年間即為被上訴人之父占用建築房
    屋使用，於88年間再由被上訴人改建為磚造房屋，上訴人及
    其前手均未曾異議，然上訴人之所有權並不因此而喪失，上
    訴人請求被上訴人拆除系爭建物返還系爭土地，不過是於法
    令限制之範圍內，排除被上訴人之干涉，取回自由使用、收
    益、處分系爭土地之權利，雖足使被上訴人喪失占有之利益
    ，但非以損害被上訴人為主要目的，依上述判例意旨，自無
    民法第一百四十八條適用之餘地。況查被上訴人所有門牌號
    碼桃園縣中壢市○○路○段26號房屋建築面積共188.49平方
    公尺，除占用系爭土地40平方公尺全部外，尚占用其他九筆
    地號土地，此有卷附複丈成果圖可稽，上訴人請求被上訴人
    拆除之系爭建物面積約占該建物總面積之五分之一，被上訴
    人辯稱其耗費鉅資三百二十萬元將鐵皮屋改建為磚造房屋云
    云，縱屬實，則以五分之一計算，系爭建物之改建費用應為
    六十四萬元，尚不及系爭土地公告現值之四分之一，被上訴
    人以上訴人本件請求，自己所得利益極少而被上訴人所受之
    損失甚大，故係權利之濫用，有違誠信原則云云，並無可採
    。
六、綜上所述，被上訴人所有之系爭建物無權占用系爭土地，上
    訴人依民法第七百七十六條規定，請求被上訴人應將系爭土
    地上之建物拆除，將土地返還予上訴人，為有理由，應予准
    許。原審為上訴人敗訴之判決，尚有未洽。上訴意旨指摘原
    判決不當，求予廢棄改判，為有理由。爰由本院予以廢棄改
    判，如主文第2項所示。又兩造均陳明願供擔保宣告准免假
    執行，經核均無不合，爰分別酌定相當擔保金額准許之。
七、本件判決之基礎已臻明確，兩造其餘攻擊防禦方法及所提出
    之各項證據資料，經審酌後，因認與判決結果無影響，爰不
    予以一一論述，併此敘明。
八、據上論結，本件上訴為有理由，爰判決如主文。
中    華    民    國    95    年    9     月    20    日
                    民事第十二庭
                        審判長法  官  張宗權
                              法  官  陳永昌
                              法  官  蕭艿菁
正本係照原本作成。
如不服本判決，應於收受送達後20日內向本院提出上訴書狀，其
未表明上訴理由者，應於提出上訴後20日內向本院補提理由書狀
（均須按他造當事人之人數附繕本）上訴時應提出委任律師或具
有律師資格之人之委任狀；委任有律師資格者，另應附具律師資
格證書及釋明委任人與受任人有民事訴訟法第466條之1第1項但
書或第2項（詳附註）所定關係之釋明文書影本。
中    華    民    國    95    年    9     月    20    日
                              書記官  王秀雲
附註：
民事訴訟法第466條之1（第1項、第2項）：
對於第二審判決上訴，上訴人應委任律師為訴訟代理人。但上訴
人或其他法定代理人具有律師資格者，不在此限。
上訴人之配偶、三親等內之血親、二親等內之姻親，或上訴人為
法人、中央或地方機關時，其所屬專任人員具有律師資格並經法
院認為適當者，亦得為第三審訴訟代理人。


司法院資訊處製作；財團法人民間司法改革基金會備份。
